【裁判字號】    99,交聲,767
【裁判日期】    990531
【裁判案由】    聲明異議
【裁判全文】
臺灣臺中地方法院交通事件裁定            99交聲字第767 號
原處分機關  交通部公路總局臺中區監理所豐原監理站
異  議  人
即受處分人  甲○○
上列受處分人因違反道路交通管理處罰條例案件，對於交通部公
路總局臺中區監理所豐原監理站於民國九十九年二月三日豐監稽
違字第裁六三—ＨＤ0000000號裁決書，聲明異議，本院
裁定如下：
  主  文
原處分關於吊扣汽車駕駛執照（普通大貨車）壹個月部分撤銷。
前項撤銷部分，甲○○汽車駕駛人駕駛汽車肇事，無人受傷或死
亡而未依規定處置逃逸，吊扣普通小型車駕駛執照壹個月。
其餘異議駁回。
  理  由
一、原處分意旨略以：異議人即受處分人（下稱受處分人）甲○
    ○所有車牌號碼九六八一—ＬＮ號自用一般小貨車，於民國
    九十八年十二月二十四日十四時十七分許，在臺中縣神岡鄉
    ○○路三百六十巷十二號前因「駕駛自小貨車肇事無人受傷
    逃逸」之違規，經臺中縣警察局豐原分局以中縣警交字第Ｈ
    Ｄ0000000號違反道路交通管理事件通知單舉發。本
    站認前揭違規事實，係違反道路交通管理處罰條例第六十二
    條第一項規定，遂於九十八年二月三日以豐監稽違字第裁六
    三—ＨＤ0000000號裁決書裁處罰鍰新臺幣（下同)
    三千元，並吊扣駕駛執照一個月，施以道安講習等語。
二、聲明異議意旨略以：伊於九十八年十二月二十四日前往神岡
    鄉○○路三六０巷十二號洽公完畢回到家後，接到電話通知
    伊要回去洽公現場，說伊撞到乙○○的車，惟伊倒車時根本
    沒有撞到他物的感覺，若有也是極微輕微，雖有錄影為證，
    但也未清楚顯示係伊撞到，當時伊所見只是方向燈龜裂、塑
    膠保險桿輕微凹下去而已，乙○○是個年輕人，與我兒子年
    紀相仿，以天下父母心的心情，答應給予對方三千元，伊心
    想此乃小事一件，就算不是伊所撞也沒關係，豈知對方竟要
    求近萬元，因平常就有投保加重意外險，於是答應用保險賠
    他，於是請警察到現場製作筆錄，但警察來後即開立肇事逃
    逸之罰單，伊無法接受，本來伊是以協助對方的心情來處理
    這件事，沒想到最後竟成為重大違規，讓伊非常沮喪無法專
    心工作，罰錢事小、名譽受損事大，從小至今從未欠過國家
    稅賦，也未曾犯案，是標準良民，伊很在乎這莫須有的罪名
    ，罰鍰不重要，因平時捐款做善事都比這金額還高，惟近來
    時機不好、工資不好，伊銀行還有貸款，亟需工作，現在又
    吊扣伊駕照（普通大貨車駕駛執照），令伊失業一個月，豈
    不是雪上加霜、令伊斷炊，當時伊確實不知有撞到他車，也
    沒有逃逸故意，若伊知道有撞到他車，伊有高額保險，何須
    逃避責任，只要交由保險公司處理即可，當時伊是為了申請
    意外險才請警察來開單。綜上，伊就肇事逃逸部分，還有伊
    係駕駛自小貨車發生本件事故，卻吊扣伊普通大貨車駕照部
    分，均表示不服，爰聲明異議等語。
三、按汽車駕駛人駕駛汽車肇事，無人受傷或死亡而未依規定處
    置者，處一千元以上三千元以下罰鍰；逃逸者，並吊扣其駕
    駛執照一個月至三個月；又汽車駕駛人違規肇事受吊扣駕駛
    執照處分者，應接受道路交通安全講習，道路交通管理處罰
    條例第六十二條第一項、第二十四條第一項第一款分別定有
    明文。復按道路交通管理處罰條例第六十八條業於九十四年
    十二月十四日修正，並自九十五年三月一日施行，依修正前
    之道路交通管理處罰條例第六十八條規定：「汽車駕駛人，
    因違反本條例及道路交通安全規則之規定，受『吊扣或』吊
    銷駕駛執照處分時，『吊扣或』吊銷其持有各級車類之駕駛
    執照。」，而修正後之道路交通管理處罰條例第六十八條規
    定：「汽車駕駛人，因違反本條例及道路交通安全規則之規
    定，受吊銷駕駛執照處分時，吊銷其持有各級車類之駕駛執
    照。」，其立法理由略以：「原條文將違法或違規駕駛人所
    持有各級車輛之駕駛執照一併吊扣或吊銷失之過酷，影響人
    民工作及生活過鉅，爰修正之。」等語，此有立法院交通管
    理委員會九十四年十月五日臺立交字０九四二四００一五三
    號函及其所附道路交通管理處罰條例第六十八條條文對照表
    在卷可稽，是依通過之修正條文，係將道路交通管理處罰條
    例第六十八條原有條文中之「吊扣或」三字刪除，故受吊扣
    駕駛執照處分時，不再吊扣其持有各級車類之駕駛執照，僅
    於受吊銷駕駛執照處分時，始吊銷其持有各級車類之駕駛執
    照（臺灣高等法院臺中分院九十六年度交抗字第一三六、六
    四八號裁定意旨參照）。
四、經查：
  (一)受處分人甲○○於九十八年十二月二十四日十四時十七分許
    ，確有駕駛車牌號碼九六八一—ＬＮ號自用一般小貨車（下
    稱系爭小貨車），停放於臺中縣神岡鄉○○路三六０巷十二
    號前之事實，為受處分人所不爭執；又受處分人駕駛系爭小
    貨車駛離臺中縣神岡鄉○○路三六０巷十二號前，擦撞停放
    路旁車牌號碼ＱＫ—五七一二號自小客車（下稱系爭自小客
    車）後，並未下車查看、處置而繼續行駛離開現場，經該自
    小客車駕駛人乙○○發覺後報警處理，嗣經獲報至現場處理
    之警員調閱事故地點監視錄影畫面後，查悉肇事車輛並通知
    受處分人製作筆錄，以受處分人因「汽車駕駛人駕駛汽車肇
    事，無人受傷或死亡而未依規定處置逃逸」之違規行為，依
    違反道路交通管理處罰條例第六十二條第一項之規定製單舉
    發，後經原處分機關裁罰等情，有臺中縣警察局中縣警交字
    第ＨＤ0000000號舉發違反道路交通管理事件通知單
    、交通部公路總局臺中區監理所豐監稽違字第裁六三—ＨＤ
    0000000號裁決書各一份在卷可稽，並經本院調閱臺
    中縣警察局豐原分局製作之道路交通事故現場圖、臺中市警
    察局Ａ三類道路交通事故調查報告表、道路交通事故談話紀
    錄表及車損照片十張核對無誤，自堪信實。
  (二)本案經舉發警員即證人林國樑到院具結證稱：「當時雙方車
    輛都在，乙○○說是他到外面看才知道有發生車損，他是在
    裡面談公事，而乙○○說他調閱監視器後，有看到一臺貨車
    倒車，停在那個地方六、七秒才出去，所以認定是該貨車肇
    事，才請工廠老闆查明係何人開車，而雙方當事人都在場後
    ，才報警處理；受處分人說那時他是在裡面送貨、倒車，他
    本來說他不知道，後來請他看監視器，並詢問他監視器內容
    是否實在，還當場播放監視器內容給他觀看，看到的內容就
    是畫面上有一臺藍色小貨車從工廠裡面倒車要往中山路三百
    六十巷的道路行進，他倒車到一半，就停在靠近門口的位置
    ，大約幾秒鐘的時間，再往前開，再倒車離去。停留時間至
    少有二、三秒以上，差不多有四、五秒左右。當時有核對藍
    色自小貨車的擦痕，在右後方有一個鐵製箱子有一點擦痕，
    但沒有發現凹痕。我們用目測，該自小貨車右後方擦痕位置
    的高度與該被害人所駕駛車輛之左前方凹陷之高度是相符的
    。受處分人有當場承認是他肇事。監視器內容因為機器問題
    ，所以沒有存檔。」等語明確。是系爭自小客車左前車角受
    損，係因受處分人於上揭時、地駕駛上開自用小貨車擦撞所
    致之事實，應堪認定。而受處分人於警詢談話紀錄時亦自承
    ：伊於事故地點卸貨後，倒車要出去，伊倒車出去時好像有
    撞到車子，伊就開前進離開事故現場，伊都沒有下車查看，
    是伊卸貨工廠老闆通知伊回來車輛肇事需處理等語在卷。而
    依卷附車損照片顯示，受處分人所駕駛之自小貨車右後車身
    處確實有擦痕一節，亦經警方檢視無誤，並有Ａ三類交通事
    故調查報告表在卷可考，則以上揭自小客車遭撞後，左前車
    角破損之客觀情狀，毀損情形非屬情微，而受處分人既係慢
    速度行經該肇事地點，衡情對於肇事當時二車之碰撞自無毫
    無所知之理。是受處分人辯稱其不知所駕駛之上開自用小貨
    車有擦撞該自小客車之左前車角云云，顯與常情有悖。況且
    ，所謂「肇事逃逸」，祇以行為人有駕駛動力交通工具肇事
    而逃逸之事實為已足，至行為人之肇事有否過失，則非所問
    （最高法院九十一年度台上字第三七七六號判決意旨參照）
    ，是受處分人於肇事後雖無人受傷或死亡，然並未依規定留
    置現場察看或作任何處置逕行駕車逃逸之行為，確已構成肇
    事逃逸之違規駕駛行為。至受處分人經警舉發後，事後縱已
    與上開自小客車車主乙○○透過保險機制達成和解，亦無礙
    於其有上開違規事實之認定，是此部分尚無從據為受處分人
    有利之認定。再參諸道路交通管理處罰條例第六十二條第一
    項後段規定之立法本旨，在於道路交通事故發生後，應即時
    採取必要之措施，以防損害範圍之擴大。蓋如駕駛人於肇事
    後，隨即駕車逃離現場，不僅使肇事責任認定困難，更可能
    使被害人求償無門。本件受處分人對於其駕車肇事之事實既
    有認識，進而決意擅自駛離現場，原處分機關遽引道路交通
    管理處罰條例第六十二條第一項後段及違反道路交通管理事
    件統一裁罰基準表之規定，認受處分人係違反「汽車駕駛人
    駕駛汽車肇事，無人受傷或死亡而未依規定處置逃逸」之規
    定，核無違誤。
  (三)另受處分人之違規行為係發生於九十八年十二月二十四日，
    自應依修正後之道路交通管理處罰條例第六十八條裁處。且
    修正後道路交通管理處罰條例第六十八條之規定，既將「吊
    扣」等字刪除，是依前開說明，駕駛人受吊扣駕駛執照處分
    時，不再吊扣其持有各級車類之駕駛執照，故原處分機關於
    作成吊扣駕駛執照處分時，應就行為人所應吊扣之駕駛執照
    種類予以限定，始符合依法行政原則。而受處分人為本件違
    規行為時，係駕駛自用小貨車，此有上開舉發違反道路交通
    管理事件通知單附卷可憑，揆諸前開說明，其依法所受之處
    分應為限制其駕駛自用小貨車之權利，即應吊扣其普通小型
    車駕駛執照，自不能越級限制其駕駛普通大貨車之權利。是
    依前述，受處分人依法所受之處分應為限制其駕駛自用小貨
    車之權利，而受處分人持有之駕駛執照為普通大貨車駕駛執
    照，然若因受處分人無普通小型車駕駛執照可供吊扣，而吊
    扣受處分人之普通大貨車駕駛執照，此舉顯然將剝奪受處分
    人駕駛大貨車之權利，對受處分人之工作權造成極大之損害
    ，復與現行之道路交通管理處罰條例第六十八條之規定未合
    ，故受處分人此部分異議理由，自屬可採。則本件受處分人
    駕駛自用小貨車肇事，無人受傷或死亡而未依規定處置逃逸
    之違規行為，事證明確，足堪認定，惟原處分機關裁處吊扣
    受處分人普通大貨車駕駛執照一個月之裁罰部分，因受處分
    人本件係駕駛自用小貨車違規，依新修正之道路交通管理處
    罰條例第六十八條規定，尚不得吊扣其現尚有效之其他各級
    駕駛執照，原處分機關未審酌新修正之法律規定，而作成吊
    扣受處分人普通大貨車駕駛執照之處分，即非合法。
  (四)綜上所述，受處分人本件駕駛汽車肇事，無人受傷或死亡而
    未依規定處置逃逸之違規，自屬明確，惟本件受處分人於案
    發時係駕駛自用小貨車，依上揭說明，原處分機關為本件吊
    扣駕駛執照處分時，自不得吊扣受處分人所持有之各級車類
    之駕駛執照（於本件為普通大貨車駕駛執照，參照本院公務
    電話紀錄以及受處分人之駕駛執照影本），原處分機關竟仍
    逕為吊扣受處分人普通大貨車駕駛執照之處分，顯已逾修正
    後道路交通管理處罰條例第六十八條之規範意涵及範圍，自
    非允當。從而，受處分人就原處分關於該部分吊扣其駕駛執
    照一個月部分顯有適用法規顯然錯誤之違法，其該部分聲明
    異議即屬有理由而無從維持，應予以撤銷，並審酌受處分人
    確有如上所述駕駛汽車肇事，無人受傷或死亡而未依規定處
    置逃逸之違規事實，且於期限內到案等情，依道路交通管理
    處罰條例第六十二條第一項規定、第二十四條第一項第一款
    、違反道路交通管理事件統一裁罰基準表規定，裁處如主文
    第二項所示，以資適法。至原處分機關就受處分人因駕駛汽
    車肇事，無人受傷或死亡而未依規定處置逃逸而依道路交通
    管理處罰條例第六十二條第一項之規定予以裁處罰鍰三千元
    ，併依同條例第二十四條第一項第一款之規定施以道路交通
    安全講習，即無違誤，此部分異議人之聲明乃無理由而應予
    駁回。
五、至公路監理機關於實務上僅逐級核發給汽車駕駛人一張汽車
    駕駛執照，致持有高級車類駕駛執照之汽車駕駛人駕駛低級
    車種違規酒駕，而須吊扣低級車類駕駛執照時，產生執行技
    術層面之困難，惟行政機關本應因應法令之變更，而精進其
    行政執行成效，斷不得因執行技術層面之困難，為求行政上
    之便利而置相關法令於不顧，甚或逾越比例原則，逕為吊扣
    其持有各級車類之駕駛執照，致侵害人民之工作權，此等如
    何為適當之處分及執行方式之問題，委應由行政機關設法解
    決，不能據此要求人民容忍該不利益，應併此敘明（臺灣高
    等法院臺中分院九十七年度交抗字第七九七號裁定意旨參照
    ）。
六、據上論斷，應依道路交通管理處罰條例第八十七條第二項、
    道路交通案件處理辦法第十九條、第二十條前段規定，裁定
    如主文。
中    華    民    國    99    年    5    月    31     日
                    交通法庭    法  官   林學晴
上正本證明與原本無異。
如不服本裁定應於送達後五日內向本院提出抗告狀。
                                書記官   簡雅文
中    華    民    國    99    年    5    月    31     日

司法院資訊處製作；財團法人民間司法改革基金會備份。
